【裁判字號】    89,訴,1518
【裁判日期】    900307
【裁判案由】    第三人異議之訴
【裁判全文】
臺灣板橋地方法院民事判決  八十九年度訴字第一五一八號
    原      告  乙○
    訴訟代理人  陳德聰律師
    被      告  甲○○      住.
    訴訟代理人  李義忠律師
右當事人間請求給付第三人異議之訴事件，本院判決如左：
    主      文
原告之訴駁回。
訴訟費用由原告負擔。
    事      實
甲、原告方面：
  一、聲明：求為判決鈞院八十六年度民執地字第三三六六號之強制執行事件就坐落
      臺北縣五股鄉○○段鴨母港小段二五之一地號土地上，即門牌號碼為臺北縣五
      股鄉○○路○段六十六號五層樓建築物之地面層至第五層之整棟未辦保存登記
      之建築物所為之強制執行程序，應予撤銷。
  二、陳述：
  （一）緣坐落臺北縣五股鄉○○段鴨母港小段二五之一地號土地上，即門牌號碼為
        臺北縣五股鄉○○路○段六十六號五層樓未辦保存登記之建築物（下稱系爭
        房屋），係民國六十八年間先由原告與配偶陳  鬨（下多以「原告配偶」稱
        之）夫妻二人出資興建，有被告代位訴請原告遷讓房屋及請求返還不當得利
        等事件，經鈞院八十八年度訴字第九九八號調查審認經判決駁回被告之訴。
  （二）次查原告於原告配偶於八十三年四月二十三日死亡後雖聲明拋棄繼承，但依
        民法第一千零三十條之一第一項規定「聯合財產關係消滅時，夫或妻於婚姻
        關係存續中所取得而現存之原有財產，扣除婚姻關係存續中所負債務後，如
        有剩餘，其雙方剩餘財產之差額應平均分配。但因繼承或其他無償取得之財
        產不在此限。」，原告就原告配偶死亡後即夫妻聯合財產關係消滅後，依法
        得以平均分配剩餘財產，因原告配偶生前登記所有臺北縣五股鄉○○段鴨母
        港小段二五之三地號、二五之九地號及二五之一一地號土地三筆，及同段更
        寮小段二之二地號土地一筆，以該四筆土地僅公告現值即高達六千三百四十
        五萬四千一百八十元，因之原告於聯合財產關係消滅後，請求平均分配剩餘
        財產而可取得系爭房屋之地面層至第五層之所有權，應屬有據。此部分之價
        格業經鈞院函囑之鑑定價格折算僅有三百四十一萬六千五百四十四元，亦有
        鈞院民事執行處八十七年十二月十五日發文八十六年度民執地字第三三六六
        號通知可知。
  （三）再者，系爭房屋第一層（地面層）至第三層，於六十八年間為原告及原告配
        偶夫妻所蓋，為被告於鈞院另案八十八年訴字第九九八號請求返還不當得利
        等事件之陳述所不否認。現地面層部分為原告占有使用出租與訴外人唐坤榮
        ，第二層部分為原告自己占有使用，第三層部分於六十八年間由原告夫妻無
        償贈與兩造之子陳重泰結婚成家使用，此亦被告所不爭執，另第四層、第五
        層之部分，被告亦承認係七十九年間由兩造之子陳重慶、陳重江出資協助其
        父母即原告夫妻建屋所增建，除已由被告於鈞院前開訴訟準備程序中承認外
        ，並經證人陳重慶及被告聲請傳之證人陳玉盆等分別在鈞院八十八年訴字第
        九九八號請求返還不當得利等事件之準備程序證述在卷，前開事實並非僅只
        第三層樓占有使用人陳重泰之證述而已，何況陳重泰主張系爭房屋係由原告
        及原告配偶所出資興建，其中第三層係六十八年間因其結婚成家贈與其居住
        ，惟因未辦理贈與之移轉登記致其贈與雖不生效力，但被繼承人即原告配偶
        與陳重泰間仍有贈與之合意，而發生一般贈與契約之效力，陳重泰仍取得請
        求其被繼承人履行契約之權利，然此項債權之請求權依民法第四百零七條之
        規定，就執行標的物而言，尚不足以排除強制執行，亦經臺灣高等法院八十
        八年上字第七七九號陳重泰提起第三人執行異議之訴事件之民事判決第五頁
        所載明，該民事判決並未否認陳重泰前開陳述之真正，抑有進者，鈞院民事
        執行處亦以系爭五樓房屋非僅屬原債務人即原告配偶所有，另有所有人乙○
        、陳重慶、陳重江等人，且原債務人即原告配偶與原告於六十八年間共同出
        資興建上開樓房一至三樓，其二人各別出資額為若干？又夫妻聯合財產關係
        消滅後剩餘財產之平均分配又若干？以上均屬實體問題，尚非執行法院所能
        審究，被告聲請併予拍賣之聲請，於法不合，應予駁回，亦有鈞院八十八年
        七月二十日之八十六年民執地字第三三六六號民事裁定可稽。雖經被告提起
        抗告，由抗告法院廢棄原裁定，但亦認應由主張所有權者提起第三人異議之
        訴以資解決，尚非執行法院所可認定在案。
  （四）再查，系爭房屋雖由被告查封後由執行法院囑其代辦繼承登記，惟如何申報
        繼承係由被告代為辦理，然查稅捐機關就訟爭房屋所為稅籍資料稅義務人之
        記載純為便利課稅而設，與所有權之取得無關，此與地政機關依土地法規定
        所為所有權登記有絕對效力之情形有間，被告不能徒以其所代辦原告配偶之
        繼承登記因而取得臺北縣稅捐處新莊分處八十三年六月二日稅莊一字第二三
        七二號函附鈞院執行卷，即據此認定訟爭房屋之所有權全屬被繼承人即原告
        配偶所有，此參最高法院七十二年台上字第一八一六號判決要旨即明。
  （五）末按第三人就執行標的物有足以排除強制執行之權利者，得於強制執行程序
        終結前向執行法院對債權人提起異議之訴，強制執行法第十五條定有明文，
        而所謂就執行標的物有足以排除強制執行之權利，係指對於執行標的物有所
        有權、典權、留置權、質權存在情形之一者而言（最高法院四十四年台上字
        第七二一號著有判例可參），本件原告對上開建物第一層至第五層未辦保存
        登記之建物部分，係於夫妻聯合財產制消滅後基於得平均分配剩餘財產之分
        配請求權，主張應歸原告分配所有，揆諸上開法條判例意旨，則原告本於物
        之所有權之作用，自有排除強制執行之權利，爰於強制執行程序終結前，依
        強制執行法第十五條之規定提起本件訴訟。
（六）微論系爭房屋係為原告夫妻所出資興建，退步言之，原告配偶已於八十三年
        四月二十三日死亡，依民法第一千零三十條之一第一項規定，聯合財產關係
        消滅時夫或妻於婚姻關係存續中所取得而現存之原有財產，扣除婚姻關係存
        續中所負債務後，如有剩餘，其雙方剩餘財產之差額應平均分配，因此原告
        就原告配偶在八十三年四月二十三日死亡聯合財產關係消滅後，依法得平均
        分配剩餘財產，又依民法第一千一百四十八條規定，繼承人自繼承關係開始
        時，除本法另有規定外，承受被繼承人財產上之一切權利義務，原告已於八
        十三年六月三日依法拋棄繼承，因此如被繼承人於聯合財產關係消滅（八十
        三年四月二十三日）後，應由其他繼承人繼受被繼承人之債務，如有所繼承
        之債務因遲延清償而應加計遲延利息時，自應由其繼承人所承擔，準此，於
        計算夫妻聯合財產關係消滅（八十三年四月二十三日）後之剩餘財產，自應
        以八十三年四月二十三日繼承當時之債務原本為計算之基準，不應另加計被
        繼承人在八十三年四月二十三日死亡以後所再增加應由繼承人負擔之遲延利
        息部分，合先敘明。
  （七）再查原告配偶生前之遺產總額：如附表一Ａ土地部分所示：原起訴狀所列土
        地四筆，惟被告抗辯所稱其中一筆鴨母港小段二五之三地號已在八十三年二
        月四日經鈞院民事執行處以八十二年民執廉字第四七二一號執行拍定，應予
        刪除不應列入聯合財產計算，爰同意刪除該筆土地不予計入後，僅以其他三
        筆土地計算，其中鴨母港小段二五之九及二五之一一地號兩筆土地以鈞院執
        行處囑託之鑑定價格為計算標準，另更寮小段二之二地號土地一筆則以當時
        八十二年十一月十三日土地出售之買賣價格為計算標準，經計算補正三筆土
        地價額合計為三千五百三十七萬一千九百三十七元。如附表一Ｂ部分所示建
        物部分所示列有二棟，被告抗辯爭執其中編號２建物門牌臺北縣五股鄉○○
        路一八五巷四十六號四層樓部分非原告夫妻所建，係陳重江所建，現仍在鈞
        院八十九年訴字第七八七號第三人執行異議之訴事件審理中，原告因此暫予
        保留不將該棟建物部分計入計算遺產總額，僅以編號１建物門牌五股鄉○○
        路○段六十六號被告主張全棟係原告配偶所建之未辦保存登記之建物，經鈞
        院鑑定價格為五百一十四萬二千二百二十二元計算，以附表一所示Ａ土地及
        Ｂ建物兩者合計之遺產總額為四千零五十一萬四千一百五十九元。
  （八）至於原告配偶生前之債務總額只有二筆，即編號１被告甲○○部分，原債務
        金額經鈞院八十三年三月五日發文通知所列分配表記載之原債權總額為一千
        八百九十一萬四千七百九十五元，其通知分配獲償金額一百六十萬一千二百
        六十九元，未清償之債權總額為一千七百三十一萬三千五百二十六元，加上
        編號２財政部臺灣省北區國稅局新莊稽徵所八十四年九月一日發文通知納稅
        義務人即原告配偶應繳贈與稅額八百四十八萬八千零五十元，已繳二百一十
        二萬二千零五十元，尚餘未繳贈與稅本稅六百三十六萬六千元，經鈞院諭示
        應以補正後如附表二所示編號１未清償之債權總額一千七百三十一萬三千五
        百二十六元，加上編號２之原欠贈與稅總額八百四十八萬八千零五十元，合
        計被繼承人即原告配偶死亡時其債務總額為二千五百八十萬一千五百七十六
        元。
  （九）另查五股鄉○○段更寮小段二之二地號，面積五千八百四十三平方公尺，原
        告配偶應有部分二分之一，換算為二千九百二十一點五平方公尺，在八十二
        年十一月十三日將其應有部分十六分之五，換算應有部分面積一千八百二十
        六平方公尺（即五百五十二點三六五坪），售與訴外人徐生榮、江淳義、劉
        建煌、鄭再鐘等四人（下稱徐生榮四人），總價合計三千八百六十六萬五千
        五百五十元，單價每坪七萬元，換算每平方公尺為二萬一千一百七十五元，
        雙方於八十二年十一月十三日簽訂有不動產買賣契約書，因該地目為農地，
        目前限於法令限制，出賣人無法就買賣標的物之應有部分辦理分割移轉與買
        受人，因此雙方約定以設定保證，債權額一億五千五百萬元之第一順位抵押
        權，權利存續期間四十年予買受人作為履約之保證，此參前開不動產買賣契
        約書第一條、第四條及第五條之規定及土地抵押權設定契約書上之擔保權利
        總金額利息為無，遲延利息為無等欄之記載即明。因此被告抗辯所稱原告配
        偶之該筆最高限額一億五千五百五十萬元之抵押權並非金錢債權之抵押權設
        定，實際上係徐生榮等四人買受其中換算一千八百二十六平方公尺（即五百
        五十二點三六五坪）土地之履約擔保，實際上並無該項金錢債權之存在，因
        此原告以該筆所有土地扣減徐生榮等四人所買受之土地面積後尚餘有土地所
        有權應有部分十六分之三，換算售後持有面積為一千零九十五點五平方公尺
        ，以當時土地買賣之價格計算售後所剩餘持有土地之價值為二千三百十九萬
        七千二百十二元，列為附表一Ａ編號３之該筆土地淨值。
  （十）茲以附表一之土地及建物遺產總額計四千零五十一萬四千一百五十九元，減
        去附表二之生前債務總額二千五百八十萬一千五百七十六元剩餘財產之差
        額為一千四百七十一萬二千五百八十三元，依前開規定應平均分配，原告可
        受平均分配之剩餘財產為七百三十五萬六千二百九十二元，而系爭房屋（不
        包括基地）之第一層至第五層全部（含陽台）面積為六百零七平方公尺，經
        鈞院函囑鑑定總價格僅為五百十四萬二千二百二十元，因此原告請求平均分
        配剩餘財產，除可分配取得系爭房屋之地面層至第五層整棟未辦保存登記建
        物之所有權外，尚可再請求分配二百二十一萬四千零七十二元，應屬有據。
      抑且現在地面層部分早為原告占有使用出租與訴外人唐坤榮，第二層部分為
        原告自己占有居住使用，第三層部分於六十八年間由原告夫妻無償贈與三子
        陳重泰結婚後居住使用，此為被告所不爭執，因此原告對系爭建物第一層至
        第五層未辦保存登記之整棟建物，係於夫妻聯合財產關係消滅後基於平均分
        配剩餘財產之分配請求權主張應分配歸原告所有，經查亦與原告占有使用現
        狀相符。
  三、對被告抗辯之陳述：
（一）對被告主張消滅時效抗辯之答辯
    １、被告於八十八年六月三日起訴就系爭房屋主張原告拋棄繼承後仍占用原告配
        偶所遺系爭房屋出租獲取不當得利，自八十五年十二月十日至八十八年六月
        十日月租二萬元，計三十八萬元，自應依民法第一百七十九條規定返還原告
        嗣於八十八年六月二十一日所提答辯狀已陳述該項占有使用之權源，係依民
        法第一千零三十條之一規定聯合財產關係消滅時夫或妻於婚姻關係存續中所
        取得而現存之原有財產扣除婚姻關係存續中所負債務後，如有剩餘其雙方剩
        餘財產之差額應平均分配取得之財產判決被告敗訴在案，被告於起訴時已自
        認原告自認原告自八十五年十二月十日起已取得占有管理使用及出租系爭房
        屋之第二層及地面層，要為被告之起訴狀所自認之事實，因此原告配偶於死
        亡後，原告於八十三年六月三日拋棄繼承但原告已在八十五年十二月十日以
        前已依夫妻聯合財產剩餘財產差額之分配請求權而分配取得占有管理使用並
        出租系爭房屋之地面層及第二層，並交付第三層予陳重泰無償使用，並不發
        生逾五年之請求權消滅時效，另外第四層至第五層部分則在本件原告起訴後
        經被告於八十九年十月四日提出答辯狀抗辯，原告詳經計算剩餘財產差額後
        才得知可再獲得分配取得第四層及第五層之剩餘財產，因而於八十九年十一
        月六日提出準備書狀為擴張訴之聲明，主張可再分配第四層及第五層房屋，
        ，原告自知有剩餘財產之差額時起亦未逾二年間不行使請求權時效消滅之情
        事，因此被告援引請求權罹於消滅時效之抗辯，並無理由。
    ２、微論原告在八十五年十二月十日已分配取得系爭財產，不生請求權不行使而
        罹於消滅時效之問題，已如前揭，何況義務人承認原告之剩餘財產分配請求
        權而由原告取得系爭財產之占有使用出租，義務人並未提出異議，按默示的
        承認，亦生承認時效中斷之效力，最高法院五十一年台上字第一二一六號著
        有判例可按，再者，按消滅時效完成，僅債務人取得拒絕履行之抗辯權，得
        執以拒絕給付而已，其原有之法律關係並不因而消滅，在土地買賣之情形，
        倘出賣人已交付土地與買受人，雖買受人之所有權移轉登記請求權之消滅時
        效已完成，惟其占有土地既係出賣人本於買賣之法律關係所交付，即具有正
        當權源，原出賣人自不得認係無權占有而請求返還，最高法院八十五年台上
        字第三八九號著有判例可稽，以舉重明輕之法理，原告本於剩餘財產差額之
        分配請求權之法律關係而已取得占有使用系爭房屋，即具有取得分配剩餘財
        產差額財產之正當權源，原告依法自已取得系爭未辦保存登記房屋之事實上
        處分權，自有排除強制執行之權利。
    ３、按消滅時效，自請求權可行使時起算，以不行為為目的之請求權，自行為時
        起算，民法第一百二十八條定有明文，所謂請求權可行使時，乃指權利人得
        行使請求權之狀態而言，最高法院六十三年台上字第一八八五號判例參照，
    卷查被繼承人即原告配偶雖於八十三年四月二十三日死亡，然部分共同繼承
        人表示拋棄繼承致繼承人尚未確定，案經鈞院於八十三年六月九日發文以板
        院民德繼字第三六二號通知本件拋棄繼承准予備查，因此在鈞院八十三年六
        月九日發文核備拋棄前，請求權可行使之對象即繼承人尚未確定。
    ４、再者，依民法第一千零三十條之一第一項規定聯合財產關係消滅時，夫或妻
        於婚姻關係存續中所取得而現存之原有財產，扣除婚姻關係存續中所負債務
        後如有剩餘，其雙方剩餘財產之差額應平均分配，本件被繼承人即原告配偶
        於婚姻關係存續中所負債務只有二筆，即如附表二編號１所示被告部分：依
        鈞院八十三年三月五日發文通知所列分配表記載，未清償之債務總額為一千
        七百三十一萬三千五百二十六元，加上如附表二編號２所示財政部臺灣省北
        區國稅局新莊稽徵所八十四年九月一日發文通知納稅義務人即原告配偶應繳
        贈與稅額為八百四十八萬八千零五十元，因此原告配偶之生前所負債務在臺
        灣省北區國稅局新莊稽徵所於八十四年九月一日發文時始可確定，原告之請
        求權斯時，得行使之狀態，因此該剩餘分配之請求權，應自八十三年六月九
        日鈞院核備繼承人確定及國稅局八十四年九月一日發文通知確定原告配偶所
        欠應繳贈與稅額後，始可確定，即應自八十四年九月一日起為權利人得行使
        請求權之狀態，被告辯稱原告應自原告配偶八十三年四月二十三日死亡時為
        消滅時效行使之起算日，尚難謂洽。
    ５、被告於另案即鈞院八十八年訴字第九九八號返還不當得利事件之起訴狀早已
        自承：「原告自早在八十五年十二月十日起已取得占有管理使用及出租系爭
        房屋之第二層及地面層」在案，顯見被告另案已自認原告早在八十五年十二
        月十日以前已依剩餘財產分配請求權而占有使用系爭不動產。尤有進者，原
        告於該案件之八十八年六月二十一日所提答辯狀已再次強調，八十五年十二
        月十日以前原告占有使用系爭不動產之權源，係本於民法第一千零三十條之
        一第一項規定夫妻剩餘財產差額之平均分配請求權所取得占有使用權源在案
        。
    ６、準此，原告在八十五年十二月十日以前已行使夫妻財產分配請求權而占有系
        爭不動產，原告配偶繼承人陳重吉、陳重慶、陳重安、陳玉盆、陳姿瑩、陳
        姿婷、陳姿媛、陳建處（下稱原告配偶繼承人陳重吉等八人）迄今已滿四年
        ，從無繼承人向原告提出異議，因此自八十四年九月一日國稅局發文之日確
        定所負債務得行使計算剩餘財產為消滅時效之請求權可行使狀態為起算日，
        算至被告自認原告在八十五年十二月十日以前已行使夫妻財產分配請求權占
        有使用系爭不動產時，原告之請求權時效並無罹於時效而消滅之可言。
  （二）對被告主張原告應僅能以被告指封之財產作為計算本件剩餘財產差額分配權
        之答辯：
        查原告主張依民法第一千零三十條之一規定之剩餘財產差額分配請求權，而
        取得分配系爭未辦保存登記建物第一層至第五層之所有權，自應以聯合財產
        關係消滅時以夫妻婚姻關係存續中所取得，而現存之原有財產扣除婚姻關係
        存續中所負之債務後，如有剩餘，其雙方剩餘財產之差額應平均分配，因此
        原告主張以剩餘財產差額分配請求權而取得分配系爭房屋排除，被告之強制
        執行之權利，自應以現存之原有財產全部扣除所負全部債務，以其餘額計算
        始符規定，惟被告抗辯主張原告應僅能就鈞院八十八年度民執地字第三三六
        六號強制執行事件被告所聲請查封之財產為計算現存原有財產而扣除所負全
        部債務，認無殘值，被告並未對其他聯合財產一併指封聲請強制執行，因此
        其他聯合財產均不得併入為現存財產計算主張原告要無向被告主張剩餘財產
        分配請求權之餘地云云，要無理由。
  （三）抑有進者，被告嗣再抗辯主張原告配偶於死亡，原告於八十三年六月三日拋
        棄繼承後，係於八十五年十二月十一日遷回占有及出租系爭房屋云云（參見
        八十九年十一月二十二日答辯狀第六項），由此被告再自認之事實，益見原
        告在八十五年十二月十一日取得系爭房屋當時即基於剩餘財產差額分配請求
        權主張分配為原告取得所有，經義務人等默示同意由原告占有使用出租，因
        此自不生被告主張有聯合財產差額分配請求權已罹於五年請求權時效消滅之
        問題。
  四、證據：提出鈞院八十八年度訴字第九九八號民事判決影本一件、八十六年度執
      地字第三三六六號民事裁定影本一件、鴨母港小段二五之三地號、二五之九地
      號、二五之一一地號、更寮小段第二之二地號土地登記簿謄本、鈞院八十七年
      十二月二十五日八十六年度民執地字第三三六六號通知影本一件、八十三年三
      月五日八十二年度民執廉字第四七二一號通知影本一件、八十八年四月二十三
      日八十二年度民執廉字第四七二一號通知影本一件、民事庭八十三年六月九日
      板院民德繼字第三六二號本件拋棄繼承准備查通知影本一件、財政部臺灣省北
      區國稅局新莊稽徵所八十四年九月一日函附分期繳納明細表一件、不動產買賣
      契約書影本一件、抵押權設定契約書影本一件、鈞院八十八年訴字第九九八號
      返還不當得利事件原告起訴狀及被告答辯狀影本各一件為證，並聲請訊問證人
      牛湄湄。
乙、被告方面：
  一、聲明：求為判決駁回原告之訴。
  二、陳述：
  （一）系爭坐落臺北縣五股鄉○○路○段六十六號五層樓房之建物，為債務人即原
        告配偶出資興建，原告並未出資興建。有下列證據可證：
    １、原告於八十九年十月九日狀第四頁第三行、第七行至第十行已自認系爭房屋
        為債務人即原告配偶之遺產。房屋基地即鴨母港小段二五之九、二五之一一
        地號二筆土地亦為原告配偶所有。
    ２、訴外人即原告女婿陳得松曾以本票債權聲請以鈞院八十二年執地字第八六四
        七號強制執行鴨母小段二五之九、二五之一一地號土地，在八十四年一月二
        十日陳報其向債務人即原告配偶收取系爭房屋強制管理之收益，系爭房屋確
        係原告配偶所有，經強制管理而有收益，且由債權人陳報執行法院，確為原
        告配偶所有；嗣於八十七年五月四日辦理繼承登記系爭房屋為原告配偶之繼
        承人陳重吉等八人所有，原告不得再主張剩餘財產分配請求權，縱可能有差
        額，亦應待債權人分配後，才得就餘額主張夫妻平均分配，自難認係足以排
        除強制執行之權利。
    ３、原告之子陳重泰於鈞院八十八年度訴字第九十四號第三人異議之訴中自認系
        爭房屋為其父即原告配偶所建，有上開民事判決及陳重泰書狀可證。本件執
        行標的物五股鄉○○路○段六十六號五層樓房之三樓，業經原告之子陳重泰
        提起第三人異議之訴，案經鈞院八十八年度訴字第九十四號、臺灣高等法院
        八十八年度上字第七七九號、最高法院八十九年度台上字第一七八號判決駁
        回陳重泰之訴確定。臺灣高等法院八十八年度上字第七七九號判決書明確認
        定系爭執行標的物為原告配偶出資興建，原告配偶於八十三年四月二十三日
        死亡迄至八十八年止，房屋納稅義務人仍登記為原告配偶，並無人出面申請
        名義變更，且無人繳交稅金，而係於八十七年五月四日由債權人即被告申請
        代辦繼承之事實，業據臺北縣稅捐稽征處八十八年八月十二日八八北縣稅莊
        （二）字第二九二四七號函覆在卷可證（見該案臺灣高等法院卷第五十二頁
        ）。因此系爭五層樓房自八十三年四月二十三日原告配偶死亡後，已辦理為
        訴外人陳重吉等繼承人八人所有。原告於八十三年六月三日依法拋棄繼承，
        原告就屬於原告配偶所有之系爭房屋已無任何權利可言。自難認有排除強制
        執行之權利。
    ４、原告之女陳玉盆於鈞院八十八年度訴字第九九八號不當得利事件中八十八年
        九月一日筆錄亦作證稱：「五股鄉○○路○段六十六號五層樓房之建物，一
        至三樓是父親蓋的，四、五樓陳重江、陳重慶有出錢和我父親一起蓋的．．
        ．」。原告之女陳玉盆八十八年七月十三日提出於鈞院民事執行處八十六年
        民執地字三三六六號聲請狀，內容載明本案拍賣標的物：臺北縣五股鄉○○
        段鴨母港小段二五之九及二五之一一地號土地及其地上建物五股鄉○○路○
        段六十六號一樓至五樓，原為債務人即先父（原告配偶）所有。．．．」
  （二）原告主張依民法第一千零三十條之一規定，聯合財產關係消滅時，夫或妻於
        婚姻關係中所取得而現存之原有財產，扣除婚姻關係存續中所負債務後，如
        有剩餘，其雙方剩餘財產之差額應平均分配，惟以：
    １、夫妻聯合財產分配請求權，不是足以排除強制執行之權利：
        強制執行法第十五條所謂就執行標的物有足以排除強制執行之權利，係指對
        於執行標的物有所有權、典權、留置權、質權存在情形之一者而言。占有依
        民法九百四十條之規定，不過對於物有事實上管領之力，自不包含在內（最
        高法院四十四年台上七二一判例），民法一千零三十條之一所規定之剩餘財
        產分配請求權，難認係足以排除強制執行之權利，須扣除債務，債權人先行
        分配之後，如有剩餘，始得向配偶或其繼承人請求。
    ２、何況債務人所有鴨母港小段二五之九地號及二五之一一地號土地，及其地上
        房屋中興路二段六十六號五層樓房，即八十六年度民執地字第三三六六號強
        制執行事件之執行標的物，經鑑定價格總計一千七百三十一萬、六千九百四
        十七元，已不足償還債權人即被告一千八百萬元債權本金及七年之利息。而
        查鈞院八十六年度民執地字第三三六六號強制執行事件，陳重泰名義之更寮
        段更寮小段二地號土地之贈與稅迄至八十八年一月七日止已累計積欠國稅局
        新台幣八百零三萬零二百三十四元，業經臺灣省北區國稅局新莊稽征所聲請
        參與分配在案。因此，鈞院八十六年度民執地字第三三六六號之執行標的物
        ，如經減價拍賣，再扣除土地增值稅及積欠之贈與稅，實已不敷分配，被告
        之債權一千八百萬元如何受償？償債都不夠，更無民法一千零三十條之一所
        指扣除負債後之餘額可供原告分配。何況被告尚有二千三百萬元違約金債權
        （見八十九年十一月二十二日狀證三判決一件），都是債務人即原告配偶所
        遺債務，迄今未清償。也是原告配偶婚姻關係存續中所發生之違約金債務。
        該違約金是依據其夫簽名蓋章之約定書而來。
    ３、更寮段更寮小段二之二地號土地一筆，債務人即原告配偶已於生前之八十二
        年十一月二十六日超高額設定抵押於訴外人徐生榮等四人共一億五千五百五
        十萬元，已無殘值。原告主張之鴨母港小段第二五之三號土地已於原告配偶
        生前拍賣，更寮小段二之二地號土地並未被查封拍賣，且已超高額設定抵押
        一億五千萬餘元，僅餘本件系爭房屋及基地，尚不足清償國稅局積欠稅賦及
        被告一千八百萬元本息，更何況依民法一零三十條之一第一項規定，現存原
        有財產應扣除所負債務，如有剩餘財產，始得分配予配偶，本件原告之夫所
        遺財產，顯然無法清償被告一千八百萬元債務及欠繳之贈與稅八百多萬元債
        務，及二千三百萬元違約金債務，原告主張分配剩餘財產，顯不足採。
    ４、時效抗辯：
        何況民法第一千零三十條之一第三項規定，同條第一項剩餘財產差額之分配
        請求權，自請求權人知有剩餘財產之差額時起二年間不行使而消滅。自聯合
        財產關係消滅時起，逾五年者亦同。原告配偶於八十三年四月二十三日死亡
        ，本件八十九年八月二十四日起訴時已罹消滅時效，原告本件之訴為無理由
        。原告於夫死後拋棄繼承遷出系爭房屋，兩年多於八十五年十二月十一日意
        圖竊占系爭房屋而遷入系爭房屋，為侵權行為。在八十八年訴字九九八號被
        告乃代位訴請賠償侵權行為損害金及不當得利，並無承認其有何剩餘財產之
        差額，實際上亦無剩餘財產。該事件因未曾以存證信函催告而不得代位債務
        人行使權利，有判決可稽，原告雖於八十八年六月二十一日具狀在該事件主
        張夫妻聯合財產差額分配請求權，惟已罹二年消滅時效及五年除斥期間（民
        法一千零三十條之一第三項）。
  （三）至於更寮小段二之二地號土地五千八百四十三平方公尺所有權應有部分二分
        之一，為原告配偶之遺產，被告從未指封，何可一併向被告請求？何況原告
        既主張尚有應有部分十六分之三之價值二千三百一十九萬七千二百一十二元
        ，自無更向被告主張之餘地。原告配偶該筆遺產由於已於八十二年十一月二
        十三日設定高額抵押，致迄今未辦理繼承移轉登記，被告無法聲請查封及強
        制執行。更寮小段二之二地號土地扣除抵押債權後尚有殘值，因被告並未一
        併聲請強制執行，且原告自八十六年後迄今亦均在更寮小段二之二地號土地
        上使用收益，收取該土地上鐵皮屋租金，此有原告分別與訴外人劉建煌、陳
        水炭、王水金等租約書在卷可稽，被告任何人均未指拍賣，假設被告有可請
        求，只能針對更寮小段二之二地號土地，無權對於本件八十六年執地字三三
        六六號執行中之財產主張分配請求權，否則，原告已無權占有更寮小段二之
        二地號土地，又要及於鴨母港小段二五之九、二五之一一地號土地上之系爭
        房屋，莫非將全部遺產均占為己有，全部均不許債權人拍賣取償？
  （四）原告配偶及二子陳重江於民國八十年八十一年間，陷入極大困境（被控告訴
        詐欺取財不付買賣價金），以同鄉之誼，前來向被告求救，簽發票據、背書
        ，無息借款一千八百萬元應急，被告傾囊相助，各繼承人均主張還債，原告
        及四子陳重泰拋棄繼承後，七年來一再阻撓還債。使強制執行程序延滯迄今
        已達七年之久。
  （五）原告與其子陳重泰共謀，自原告配偶死亡後，先則製造假債權，繼之將繼承
        人所有之財產據為己有，矇騙鈞院，其子陳重泰被臺灣高等法院八十五年上
        易字六五九九號刑事判決判刑確定，多方阻撓執行案件之進行。請求依法駁
        回原告之訴，以維法治。
  （六）若依原告之主張，只要被繼承人之配偶尚存，其即得依民法第一千零三十條
        之一之規定占用全部遺產，不許被繼承人之債權人求償，則將造成夫妻剩餘
        財產分配請求權優先於繼承債務清償之情形，殊不合理，實則剩餘財產分配
        請求權，須俟繼承人之債權人分配後尚有剩餘，方得向其餘繼承人行使，並
        非等同所有權之權利，自難認有足以排除強制執行之權利。
  三、證據：提出鈞院八十八年度訴字第九十四號民事判決影本一件、臺灣高等法院
      八十八年度上字第七七九號民事判決影本一件、八十五年上易字六五九九號刑
      事判決影本一件、最高法院八十九年度台上字第一七八號民事裁定影本一件、
      遺產稅核定通知書影本一件、六十六號房屋稅單影本一件、鈞院拋棄繼承通知
      影本一件、陳玉盆作證筆錄影本一件、陳玉盆聲請狀影本一件、民事執行處函
      及分配表影本各一件、土地謄本二件、鑑價明細表影本一件、臺灣省北區國稅
      局新莊稽徵所函影本一件、房屋租賃契約書影本五件、房屋稅單影本四件為證
      。
丙、本院依職權調取本院八十八年度訴字第九四號第三人異議之訴事件、八十八年度
    訴字第九九八號返還不當得利事件全卷宗。
    理      由
一、本件原告起訴主張：緣坐落臺北縣五股鄉○○路○段六十六號五層樓未辦保存登
    記之建築物（下稱系爭房屋），係六十八年間先由原告與原告配偶二人出資興建
    ；又原告於原告配偶於八十三年四月二十三日死亡後雖聲明拋棄繼承，但依民法
    第一千零三十條之一規定，依法得以平均分配剩餘財產，因原告配偶生前登記所
    有臺北縣五股鄉○○段鴨母港小段二五之三地號、二五之九地號及二五之一一地
    號土地三筆，及同段更寮小段二之二地號土地一筆，以該四筆土地僅公告現值即
    高達六千三百四十五萬四千一百八十元，因之原告於聯合財產關係消滅後，請求
    平均分配剩餘財產而可取得系爭房屋之地面層至第五層之所有權，應屬有據，系
    爭房屋現地面層部分為原告占有使用出租與訴外人唐坤榮，第二層部分為原告自
    己占有使用，第三層部分於六十八年間由原告夫妻無償贈與陳重泰結婚成家使用
    ，此亦被告所不爭執，另第四層、第五層之部分，被告亦承認係七十九年間由陳
    重慶、陳重江出資協助其父母即原告夫妻建屋所增建，系爭房屋雖由被告查封後
    由執行法院囑其代辦繼承登記，惟如何申報繼承係由被告代為辦理，然查稅捐機
    關就訟爭房屋所為稅籍資料稅義務人之記載純為便利課稅而設，與所有權之取得
    無關；而原告配偶生前之遺產總額即土地及建物價額為四千零五十一萬四千一百
    五十九元；而生前債務總額為二千五百八十萬一千五百七十六元；而更寮小段二
    之二地號，面積五千八百四十三平方公尺，原告配偶應有部分二分之一，在八十
    二年十一月十三日將其應有部分十六分之五，售與訴外人徐生榮等四人合計三千
    八百六十六萬五千五百五十元，因該地目為農地，目前限於法令限制，出賣人無
    法就買賣標的物之應有部分辦理分割移轉與買受人，因此雙方約定以設定保證，
    債權額一億五千五百萬元之第一順位抵押權，權利存續期間四十年予買受人作為
    履約之保證，被告抗辯所稱原告配偶之該筆最高限額一億五千五百五十萬元之抵
    押權並非金錢債權之抵押權設定，實際上係徐生榮等四人之履約擔保，實際上並
    無該項金錢債權之存在，茲以附表一之土地及建物遺產總額計四千零五十一萬四
    千一百五十九元，減去附表二之生前債務總額二千五百八十萬一千五百七十六元
    剩餘財產之差額為一千四百七十一萬二千五百八十三元，依前開規定應平均分配
    ，原告可受平均分配之剩餘財產為七百三十五萬六千二百九十二元，而系爭房屋
    （不包括基地）之第一層至第五層全部（含陽台）面積為六百零七平方公尺，經
    鈞院函囑鑑定總價格僅為五百十四萬二千二百二十元，因此原告請求平均分配剩
    餘財產，除可分配取得系爭房屋之地面層至第五層整棟未辦保存登記建物之所有
    權外，尚可再請求分配二百二十一萬四千零七十二元，應屬有據，是系爭房屋確
    係原告所有，為此依強制執行法第十五條之規定，提起本件訴訟。
二、被告則以：系爭房屋為債務人即原告配偶出資興建，原告並未出資興建。此可由
    原告之子陳重泰於鈞院八十八年度訴字第九十四號第三人異議之訴中及原告之女
    陳玉盆於鈞院八十八年度訴字第九九八號不當得利事件中自認系爭房屋為其父即
    原告配偶所建，且於八十七年五月四日由債權人即被告申請代辦繼承，是系爭房
    屋自原告配偶死亡後，已辦理為訴外人陳重吉等繼承人八人所有，原告於八十三
    年六月三日依法拋棄繼承，已無任何權利可言，自難認有排除強制執行之權利；
    次以原告主張依民法第一千零三十條之一規定主張夫妻聯合財產差額分配請求權
    ，並非就強制執行法第十五條所謂就執行標的物有足以排除強制執行之權利，須
    扣除債務，債權人先行分配之後，如有剩餘，始得向配偶或其繼承人請求，且債
    務人所有鴨母港小段二五之九地號及二五之一一地號土地，及其地上房屋即系爭
    房屋，即八十六年度民執地字第三三六六號強制執行事件之執行標的物，經鑑定
    價格總計一千七百三十一萬、六千九百四十七元，已不足償還債權人即被告一千
    八百萬元債權本金及七年之利息，又以原告之子陳重泰名義之更寮小段二地號土
    地之贈與稅迄至八十八年一月七日止已累計積欠國稅局八百零三萬零二百三十四
    元，是鈞院八十六年度民執地字第三三六六號之執行標的物，如經減價拍賣，再
    扣除土地增值稅及積欠之贈與稅，實已不敷分配，被告之債權一千八百萬元如何
    受償？償債都不夠，更無民法一千零三十條之一第一項所指扣除負債後之餘額可
    供原告分配。何況被告尚有二千三百萬元違約金債權，都是債務人即原告配偶所
    遺債務，迄今未清償。也是原告配偶婚姻關係存續中所發生之違約金債務。該違
    約金是依據其夫簽名蓋章之約定書而來。又更寮段更寮小段二之二地號土地一筆
    ，債務人即原告配偶已於生前之八十二年十一月二十六日超高額設定抵押於訴外
    人徐生榮等四人共一億五千五百五十萬元，已無殘值；又原告配偶於八十三年四
    月二十三日死亡，本件八十九年八月二十四日起訴時已罹消滅時效，原告本件之
    訴為無理由；被告先前起訴請求原告返還不當得利殊無承認其有何剩餘財產之差
    額，至於更寮小段二之二地號土地五千八百四十三平方公尺所有權應有部分二分
    之一，為原告配偶之遺產，被告從未指封，何可一併向被告請求？何況原告既主
    張尚有應有部分十六分之三之價值二千三百一十九萬七千二百一十二元，自無更
    向被告主張之餘地，若依原告之主張，只要被繼承人之配偶尚存，其即得依民法
    第一千零三十條之一之規定占用全部遺產，不許被繼承人之債權人求償，則將造
    成夫妻剩餘財產分配請求權優先於繼承債務清償之情形，殊不合理，實則剩餘財
    產分配請求權，須俟繼承人之債權人分配後尚有剩餘，方得向其餘繼承人行使，
    並非等同所有權之權利，自難認有足以排除強制執行之權利等語為辯，請求駁回
    原告之訴。
三、按當事人主張有利於己之事實者，就其事實有舉證之責任。現行民事訴訟法第二
    百七十七條本文定有明文。本件原告先行主張系爭房屋係六十八年間由原告與原
    告配偶夫妻二人出資興建等情事，經核其所提之證據，無非係被告先前代位訴請
    原告遷讓房屋及請求返還不當得利等事件經鈞院八十八年度訴字第九九八號判決
    一件為證，並陳稱被告於該案已自承上開情事云云，惟為被告所否認，並以：系
    爭房屋實係原告配偶單獨出資興建等語為辯。經查，本院八十八年度訴字第九九
    八號案件，係本件被告以本件原告無故占用系爭房屋地面層並出租予訴外人唐坤
    榮，及訴外人即原告之子陳重泰無故占用系爭房屋二至五樓，均係無權占有，而
    原告配偶繼承人陳重吉等八人竟無故容認，致有損害身為本件原告配偶之債權人
    即本件被告求償之權利，是本件被告代位行使原告配偶繼承人陳重吉等八人之權
    利為由所提起，雖本院於該案件判決本件被告敗訴，惟理由係以本件被告於該案
    中無法證明原告配偶繼承人陳重吉等八人有怠於行使權利所致，並無認定系爭房
    屋係原告與原告配偶二人共同出資興建，且本件被告於該案中，並無自認本件原
    告與原告配偶共同出資興建系爭房屋之情，是原告欲以上開判決證明系爭房屋係
    其與原告配偶二人共同出資興建云云，尚難採信。此外，原告此部分之主張，亦
    與原告之子陳重泰於本院八十八年度訴字第九十四號第三人異議之訴中自認系爭
    房屋為其父即原告配偶所建，致臺灣高等法院八十八年度上字第七七九號判決書
    定系爭執行標的物為原告配偶出資興建，及原告之女陳玉盆於本院八十八年度訴
    字第九九八號不當得利事件中八十八年九月一日筆錄亦作證稱：「五股鄉○○路
    ○段六十六號五層樓房之建物，一至三樓是父親蓋的，四、五樓陳重江、陳重慶
    有出錢和我父親一起蓋的．．．」及八十八年七月十三日提出於鈞院民事執行處
    八十六年民執地字三三六六號聲請狀，內容載明本案拍賣標的物：臺北縣五股鄉
    ○○段鴨母港小段二五之九及二五之一一地號土地及其地上建物五股鄉○○路○
    段六十六號一樓至五樓，原為債務人即先父（原告配偶）所有。．．．」等情均
    為不符，此外，原告亦無法提出其確曾出資於興建系爭房屋之其他有利之證據，
    是其先以系爭房屋係其與原告配偶共同出資興建，欲執為其擁有所有權之證明云
    云，已不足採。
四、次按聯合財產關係消滅時，夫或妻於婚姻關係存續中所取得而現存之原有財產，
    扣除婚姻關係存續中所負債務後，如有剩餘，其雙方剩餘財產之差額，應平均分
    配。但因繼承或其他無償取得之財產，不在此限。民法第一千三十條之一第一項
    亦規定甚明。本條文所由之設，係因聯合財產關係消滅時，以夫妻雙方剩餘財產
    之差額，平均分配，方為公平，亦所以貫徹男女平等之原則。依上開規定，夫妻
    在聯合財產制上，配偶之一方死亡，應係屬聯合財產制關係之消滅，而適用剩餘
    財產分配請求權之消滅，而適用剩餘財產分配之規定。然按債務人之全體資產，
    為其對全體債權人所負債務之總擔保，除有優先權之債權外，其餘債權應處於平
    等之地位，如按債權額度超過債務人之資產，則僅得按比例受償。而金錢債權之
    強制執行，係以債務人之財產為對象，為「查封」、「換價」，以「滿足」債權
    人之金錢債權。惟債務人之財產，有動產、不動產等有體物，亦有債權、其他財
    產權等無體物，亦有債權、其他財產權等無體物，因執行之財產不同，執行方法
    亦因而有異。尤以動產、不動產等有體物，更須經由換價程序為必要，始能達清
    償債務之目的。而民法第一千零三十條之一第一項之「剩餘財產分配請求權」，
    須以夫妻之一方於婚姻關係存續中所取得而現存之原有財產，扣除婚姻關係存續
    中所負債務後，如有剩餘，方得請求，是顧名思義，所謂「剩餘財產分配請求權
    」，需先有剩餘之財產，方有請求分配之餘地，是配偶一方之此項請求權，其得
    請求之順序尚應劣後於一般債權人。本件原告雖復主張其依「剩餘財產分配請求
    權」，至少於八十五年十二月十日占有使用系爭房屋，並取得所有權，而原告配
    偶生前遺產總額為如附表一Ａ土地部分所示價額合計三千五百三十七萬一千九百
    三十七元，及Ｂ建物部分所示編號１價額為五百一十四萬二千二百二十二元計算
    ，遺產總額為四千零五十一萬四千一百五十九元；而原告配偶生前之債務總額只
    有二筆，即如附表二編號１、２所示為二千五百八十萬一千五百七十六元，而如
    附表二附註說明欄所示之最高限額抵押權一億五千五百萬元僅係作為該筆土地應
    有部分買受人徐生榮等四人之履約保證，實際上並無該項金錢債權之存在，是原
    告配偶之財產扣負債後尚有剩餘云云，固據其提出自製之附表一、二、本院八十
    七年度民執字第三三六六號清償票款執行事件八十七年十二月二十五日發文通知
    、八十九年度執字第一二五一號賞債務執行事件八十九年三月一日發文通知、八
    十二年執字第四七二一號八十三年三月五日執行分配受償表各一件為證，惟為被
    告所否認。惟查，原告所提附表一Ａ、Ｂ之不動產部分，因不動產須經變價程序
    始能清償債務，惟此等價額人言人殊，並無一固定之金額。原告雖主張其中如附
    表一Ａ部分編號１、２及如附表一Ｂ部分編號１所示之價額，固係本院民事執行
    程序中鑑定之價額，惟因此等不動產均尚未依該價額拍賣而得價金，是此部分之
    不動產是否確有如上之價值，尚難認定；又如附表一Ａ部分編號三所示之土地價
    額，原告固以八十二年十一月十三日出售與訴外人徐生榮等四人之買賣價額為準
    ，惟上開價額係發生在原告配偶死亡之前，則原告配偶於八十三年四月二十四日
    死亡時是否尚有如此之價值，亦難以證明；再查如附表二所示原告配偶生前之債
    務，其中積欠被告部分係如附表二編號一所示，其中僅為少部分之清償，更未包
    含之後之為數不少之利息及違約金；另原告雖稱如附表一Ａ部分編號３所示之土
    地以徐生榮為債權人設定最高限額一億五千五百五十萬元之抵押權，惟僅係擔保
    抵押，實際上並無債權云云，惟最高限額抵押權在未「實行」之前，其債務範圍
    無法確定，原告配偶生前既設定一億五千五百五十萬元鉅額之最高限額抵押權，
    在徐生榮等四人未實行抵押權，或原告配偶之繼承人未與徐生榮等四人結算前，
    原告竟無由主張此部分之債務為零，亦與常情不合。是原告製作之附表一、二遺
    產及負債總額既有如上所述不合理及矛盾之處，是原告否是否尚存有原告配偶之
    「剩餘財產」可得分配，已非無疑。
五、繼按配偶之一方死亡，固屬聯合財產制關係之消滅，而適用剩餘財產分配請求權
    之消滅，而適用剩餘財產分配之規定，惟此時得以行使之一方配偶，自應就他方
    配偶之其他繼承人行使此請求權，方屬適法。縱原告上開計算為真，即原告配偶
    之財產扣除負債後確有剩餘，原告自應向原告配偶繼承人陳重吉等八人行使，方
    屬適法。原告主張其於八十五年十二月十日前就占有系爭房屋，因有此事實之占
    用，被告並於另案已自認，又原告配偶陳重吉等八人均未表示異議，應已有默示
    同意，所以原告於占用時即行使剩餘財產分配請求權云云，惟亦為被告所否認。
    經查，本件被告並未於另案自認原告行使上開請求權，已如前述，縱以被告於另
    案中有此自認，惟被告並非原告配偶之繼承人，此自認亦不生任何所有權移轉之
    效力。又系爭房屋係原告配偶之遺產，原告配偶亡故後，自應為原告配偶繼承人
    陳重吉等八人所公同共有，惟因原告配偶生前負債甚多，系爭房屋早已為被告聲
    請強制執行而查封拍賣中，是系爭房屋是否會因執行變賣終結而致所有權移轉，
    已不確定。原告僅以其事實上占用系爭房屋而認其即行使剩餘財產分配請求權，
    惟其是否已對原告配偶陳重吉等八人均為通知？陳重吉等八人是否每人均知悉？
    均無舉證，是原告此事實占有之行為，對陳重吉等八人是否構成無權占有？均尚
    有疑問。縱以陳重吉等八人均知悉此事而未為異議，然此僅能證明同意原告使用
    陳重吉等八人公同共有之財產，亦無法遽此即認原告配偶陳重吉等八人有將其等
    公同共有之系爭房屋因同意原告行使剩餘財產分配請求權，而將系爭房屋所有權
    移轉於原告之理，是原告此部分之主張，亦非有理。
六、再按民法第一千零三十條之一第一項所謂之「剩餘財產分配請求權」，需先有剩
    餘之財產，方有請求分配之餘地，是配偶一方之此項請求權，其得請求之順序尚
    應劣後於一般債權人，已如前述。本件原告主張原告配偶之遺產，悉如附表一Ａ
    、Ｂ所示，其遺產均係為不動產，並未見有其他對第三人金錢債之存在，全數均
    須經由換價程序為必要，始能達清償債務之目的，而債務人之全體資產，為其對
    全體債權人所負債務之總擔保，除有優先權之債權外，其餘債權應處於平等之地
    位，如按債權額度超過債務人之資產，則僅得按比例受償，而配偶之剩餘財產分
    配請求權，其清償順序更在一般債權人之後，系爭房屋既經被告以係原告配偶之
    遺產予以查封以便進行「換價」之程序，除原告已將原告配偶所有債務清償完畢
    外，其自不得針對如附表一Ａ、Ｂ任何一筆不動產以行使剩餘財產分配請求權為
    名取得所有權，進而排除其他債權人求償之權利，否則若依原告之主張，只要被
    繼承人之配偶尚存，其即得依民法第一千零三十條之一第一項之規定占用全部遺
    產，不許被繼承人之債權人求償，非但與前揭「債務人之全體資產，為其對全體
    債權人所負債務之總擔保」之理完全相悖，進而將造成夫妻剩餘財產分配請求權
    優先於繼承債務清償之謬誤情形，殊不合理，實則剩餘財產分配請求權，須俟被
    繼承人之債權人分配後尚有剩餘，方得向其餘繼承人行使，並非等同所有權之權
    利，自難認有足以排除強制執行之權利。是原告之主張，均非可採。
七、末按強制執行法第十五條所謂就執行標的物有足以排除強制執行之權利，係指對
    於執行標的物有所有權、典權、留置權、質權存在情形之一者而言。占有依民法
    九百四十條之規定，不過對於物有事實上管領之力，自不包含在內（最高法院四
    十四年台上七二一判例），民法一千零三十條之一第一項所規定之剩餘財產分配
    請求權，難認係足以排除強制執行之權利，須扣除債務，債權人先行分配之後，
    如有剩餘，始得向配偶或其繼承人請求，已如前述，配偶之一方並不因享有剩餘
    財產分配請求權，即得就他方配偶之任一財產主張享有所有權，進而得以排除被
    繼承人債權人就該財產進行求償之理。從而，本件原告先以系爭房屋係其與原告
    配偶二人共同出資興建，復以其得行使剩餘財產分配請求權為由，主張就系爭屋
    房屋享有所有權，進而欲行排除被告就系爭房屋所進行之強制執行程序云云，為
    無理由，自應依法予以駁回。
八、本件事證已臻明確，兩造之其餘主張與陳述，經本院審酌後，均與本件之爭點無
    涉，或對訴訟之勝負結果不生影響，是不再一一論述，附此敘明。
九、據上論結，依民事訴訟法第七十八條，判決如主文。
中      華      民      國     九十     年      三      月      七      日
                                  臺灣板橋地方法院民事第二庭
~B法      官  鍾啟煌
右為正本係照原本作成。
如對本判決上訴，須於判決送達後二十日內向本院提出上訴狀（須按他造人數提出繕
本）。
中      華      民      國     九十     年      三      月      七      日
~B法院書記官  王慈嬰


司法院資訊處製作；財團法人民間司法改革基金會備份。
